臺灣嘉義地方法院民事判決　　　　　　　 93年度訴字第435號
原　　　告　甲○○
　　　　　　　　　　　58之4.
訴訟代理人　高原茂律師
被　　　告　翁國榮共有人翁清.
　　　　　　翁小雲共有人翁清.
　　　　　　翁偉哲共有人翁清.
　　　　　　翁偉倫共有人翁清.
　　　　　　翁雪華共有人翁清.
　　　　　　黃翁玉絲共有人翁.
　　　　　　翁桂蘭共有人翁清.
　　　　　　庚○○ 共有人翁.
　　　　　　辛○○兼共有人翁.
　　　　　　翁啟芳兼共有人翁.
　　　　　　翁啟南兼共有人翁.
　　　　　　翁玉珠兼共有人翁.
　　　　　　乙○○
　　　　　　寅○○
　　　　　　　　　　　　19號.
　　　　　　丑○○
　　　　　　　　　　　　號
　　　　　　丁○○
　　　　　　壬○○
　　　　　　　　　　　　號
　　　　　　癸○○
 　　　　　　　　　 　57號.
　　　　　　子○○
　　　　　　　　　　　　57號.
　　　　　　丙○○
　　　　　　戊○○
　　　　　　己○○
　　　　　　庚○○
上列當事人間請求分割共有物事件，於中華民國94年12月15日經
言詞辯論終結，本院判決如左：
    主      文
被告翁國榮、翁小雲、翁偉哲、翁偉倫、翁雪華、黃翁玉絲、翁
桂蘭、庚○○、翁玉珠、翁啟芳、翁啟南、辛○○應就被繼承人
翁清琴所有坐落嘉義縣義竹鄉○○段六一三地號、同段六一五地
號及同段九八九地號，應有部分均為十六分之一之土地，辦理繼
承登記。
被告翁玉珠、翁啟芳、翁啟南、辛○○應就被繼承人翁上太所有
坐落嘉義縣義竹鄉○○段六一三地號、同段六一五地號及同段九
八九地號，應有部分均為十六分之一之土地，辦理繼承登記。
兩造共有坐落嘉義縣義竹鄉○○段六一三地號、地目建、面積三
六一平方公尺；同段六一五地號、地目建、面積四八六平方公尺
；以及同段九八九地號、地目建、面積一０七平方公尺土地，應
合併分割為如附圖所示：編號一部分面積一八０點五平方公尺及
編號二部分面積五八點０一平方公尺，由被告乙○○取得；編號
三部分面積一八０點五平方公尺及編號四部分面積五八點０一平
方公尺由原告甲○○取得；編號五部分面積五九點六二平方公尺
由被告翁國榮、翁小雲、翁偉哲、翁偉倫、翁雪華、黃翁玉絲、
翁桂蘭、庚○○、翁玉珠、翁啟芳、翁啟南、辛○○共同取得，
保持公同共有；編號六部分面積五九點六二平方公尺，由被告翁
玉珠、翁啟芳、翁啟南、辛○○共同取得，保持公同共有；編號
七部分面積三二點一一平方公尺，由被告丙○○取得；編號八部
分面積一九點八八平方公尺，由被告丁○○取得；編號九部分面
積一九點八八平方公尺，由被告癸○○取得；編號十部分面積一
九點八八平方公尺，由被告子○○取得；編號十一部分面積三九
點七五平方公尺，由被告寅○○取得；編號十二部分面積三九點
七五平方公尺，由被告丑○○取得；編號十三部分面積七九點四
九平方公尺，由被告己○○取得；編號十四部分面積十九點八八
平方公尺，由被告壬○○取得；編號十五部分面積六點六九平方
公尺，由被告翁國榮取得；編號十六部分面積八０點四三平方公
尺，由被告丙○○及戊○○取得，分別按應有部分三分之一及三
分之二保持共有。
訴訟費用負擔如附表所示。
    事實及理由
壹、程序事項：
一、本件除被告丙○○及戊○○外其餘被告均經合法通知，未於
    言詞辯論期日到場，核無民事訴訟法第三百八十六條所列各
    款情形，爰依原告之聲請，由其一造辯論而為判決。
二、按訴狀送達後，原告不得將原訴變更或追加他訴，但該訴訟
    標的對於數人必須合一確定時，追加其原非當事人之人為當
    事人者，不在此限，民事訴訟法第二百五十五條第一項第五
    款定有明文，本件原告訴請分割共有物，其訴訟標的對全體
    共有人須合一確定，是原告於起訴後，追加共有人被告翁國
    榮、翁小雲、翁偉哲、翁偉倫、翁雪華、黃翁玉絲、翁桂蘭
    、庚○○、翁玉珠、翁啟芳、翁啟南、辛○○等人為共同被
    告，揆諸前揭規定，其訴之追加自屬合法，應予准許。
貳、原告主張：
一、坐落嘉義縣義竹鄉○○段六一三地號、地目建、面積三六一
    平方公尺；同段六一五地號、地目建、面積四八六平方公尺
    ；以及同段九八九地號、地目建、面積一０七平方公尺土地
    ，三筆土地（下稱系爭三筆土地）為兩造所共有，應有部分
    如附表所示，系爭三筆土地並無法令規定或契約約定不得分
    割之情形，基於土地經濟有效利用，實有分割之必要，因無
    法協議分割，爰訴請裁判分割。系爭三筆土地，均分割自義
    竹鄉○○段地五四六地號，且因共有人相同，所持有之權利
    範圍亦相同，合併分割對共有人均為有利，故請求合併分割
    如附圖所示之分割方案，各共有人所分配之土地，均極為方
    正，且均儘量按原使用位置分配，對共有人均為有利。
二、系爭三筆土地，因共有人翁清琴、翁上太業已死亡，未辦理
    繼承登記，被告翁國榮、翁小雲、翁偉哲、翁偉倫、翁雪華
    、黃翁玉絲、翁桂蘭、庚○○、翁玉珠、翁啟芳、翁啟南、
    辛○○為翁清琴之繼承人，被告翁玉珠、翁啟芳、翁啟南、
    辛○○為翁上太之繼承人，爰列其為被告，先訴請辦理繼承
    登記後，辦理分割等語，並聲明：如主文所示。
參、被告方面：被告丙○○及戊○○均同意原告所提出之分割方
    案。其餘被告則未於言詞辯論期日到庭，亦未提出何書狀作
    何聲明或陳述。
肆、得心證之理由：
一、按各共有人得隨時請求分割共有物。但因物之使用目的不能
    分割或契約訂有不分割之期限者，不在此限；又共有物分割
    之方法，不能協議決定者，法院得因任何共有人之聲請，命
    為分配，民法第八百二十三條第一項、第八百二十四條第二
    項分別定有明文。經查系爭土地為兩造所共有，地目為建地
    ，兩造應有部分如附表所示之事實，業據原告提出土地簿登
    記謄本、土地登記謄本為證，信屬真實。又原告主張系爭土
    地無因物之使用目的不能分割或契約訂有不分割之期限，兩
    造復無法達成分割協議之事實，為被告所不爭執，亦堪認為
    真實。從而，本件原告訴請分割系爭土地，洵屬有據。
二、按共有之不動產之共有人中有人死亡者，他共有人請求分割
    共有物時，為求訴訟之經濟起見，可許原告就請求繼承登記
    及分割共有物之訴合併提起，即以一訴請求該死亡之共有人
    之繼承人辦理繼承登記，並請求該繼承人於辦理繼承登記後
    ，與原告及其餘共有人分割共有之不動產。查系爭土地之原
    共有人翁清琴於民國三十九年一月二十九死亡、翁上太於七
    十二年十一月二十日死亡，未辦理繼承登記，被告翁國榮、
    翁小雲、翁偉哲、翁偉倫、翁雪華、黃翁玉絲、翁桂蘭、庚
    ○○、翁玉珠、翁啟芳、翁啟南、辛○○為翁清琴之繼承人
    ，被告翁玉珠、翁啟芳、翁啟南、辛○○為翁上太之繼承人
    ，迄今尚未就之應有部分辦理繼承登記一情，業據原告提出
    土地登記謄本、除戶謄本、戶籍謄本、繼承系統表為證，而
    上開被告均未對被繼承人為拋棄繼承及限定繼承乙情，亦有
    本院民事庭分案室之回函附卷可稽，均堪信為真實。依上開
    說明，原告請求被告翁國榮、翁小雲、翁偉哲、翁偉倫、翁
    雪華、黃翁玉絲、翁桂蘭、庚○○、翁玉珠、翁啟芳、翁啟
    南、辛○○應就被繼承人翁清琴對系爭三筆土地應有部分均
    為十六分之一之土地，辦理繼承登記；被告翁玉珠、翁啟芳
    、翁啟南、辛○○應就被繼承人翁上太所有對系爭三筆土地
    應有部分均為十六分之一之土地，辦理繼承登記，為有理由
    ，應予准許。
三、本院就分割方法，斟酌如次：
（一）按數筆土地，於共有之初，原屬一筆土地，嗣因共有人同
      意先行分筆或地政機關依法逕行分割，而於聲請判決分割
      時，已由一筆變成多筆，共有人及應有部分均無變更，此
      際，如將之視為數筆土地而做數共有物之分割，即不合於
      共有人之原意，且有害於共有人之利益，自應准為合併分
      割，最高法院八十五年台上九四三號著有判決可參。系爭
      三筆土地，均分割自義竹鄉○○段地五四六地號之同一筆
      土地，且三筆土地之共有人相同，所持有之權利範圍亦相
      同，有原告所提出之土地登記謄本為憑，故原告請求三筆
      土地合併分割，於法並無不合，又系爭三筆土地土地面積
      不大，共有人較多，合併分割共有人較能分得較大面積及
      較完整之土地，對全體共有人均有利，應予准許。
（二）系爭三筆土地合併起來呈南北走向之倒梯形，其中六一三
      及六一五地號土地中間尚有六一四地號土地隔開，三筆土
      地四邊則與他人之土地相連接，目前土地上有原告甲○○
      及被告乙○○、壬○○所有之磚造建物一節，業據本院勘
      驗現場，製有勘驗筆錄可稽，並囑託嘉義縣朴子地政事務
      所測量，製有複丈成果圖，在卷可稽。原告主張如附圖所
      示之分割方案（即嘉義縣朴子地政事務所九十四年八月二
      十三日之複丈成果圖），為被告戊○○、丙○○等二人明
      白表示同意語，其餘被告則均未表示意見。經觀之原告所
      提如附圖所示之分割方案，各共有人所分配之土地，均極
      為方正，且均儘量按各共有人原使用位置分配，不致於拆
      除原告甲○○及被告乙○○、壬○○所有之磚造建物，被
      告戊○○與丙○○分得編號十六部分，亦方便其住宅之出
      入，且因合併分割，分割後土地完整價值均增加，對共有
      人均為有利。復按分割共有物係以消滅共有關係為目的，
      法院為分割共有物之判決時，除有不能分割之情形，或部
      分共有人曾經明示就其分得部分仍維持共有關係外，尚不
      能將共有物之一部，分歸某部分共有人共有，而使創設新
      的共有關係，最高法院六十九年台上三八六二號著有判決
      可參。本件原告所提之分割方案，編號十六部分，被告戊
      ○○與丙○○同意保持共有；編號五部分，被告翁國榮、
      翁小雲、翁偉哲、翁偉倫、翁雪華、黃翁玉絲、翁桂蘭、
      庚○○、翁玉珠、翁啟芳、翁啟南、辛○○，因繼承關係
      而保持公同共有；編號六部分，被告翁玉珠、翁啟芳、翁
      啟南、辛○○亦因繼承關係而保持公同共有，均不違反前
      揭最高法院判決意旨，是該方案應屬允當。
（三）綜上所述，本院審酌系爭三筆土地之條件、臨路狀況、使
      用現狀、整體利用之效益、各共有人之利益、原告所提如
      附圖所示分割方案之優劣及兩造之意願等情，認以附圖所
      示分割方案合併分割系爭三筆土地，應屬可採，爰分割為
      如主文第三項所示。
伍、因分割共有物而涉訟，由敗訴當事人負擔訴訟費用顯失公平
    者，法院得酌量情形，命勝訴之當事人負擔其一部，民事訴
    訟法第八十條之一定有明文。本件兩造係因分割系爭土地無
    法達成協議而涉訟，但各自所為之行為均為維護自身權益，
    揆諸前揭說明，本件訴訟費用應按兩造於系爭土地之應有部
    分比例負擔始符公平，爰定訴訟費用分擔如附表所示。
陸、據上論結：本件原告之訴為有理由，依民事訴訟法第三百八
    十五條第一項前段、第七十八條、第八十條之一、第八十五
    條第一項但書及第二項，判決如主文。
中　    華   　民    　　國　 94　年　　12　　月  22　日
                        民事第二庭
                             　法　    官　黃明展
  附表：訴訟費用之負擔比例及應有部分比例
┌───┬─────────────────┬───────────┬────────────┐
│編  號│            兩造姓名              │  訴訟費用之負擔比例  │     應有部分比例       │
├───┼─────────────────┼───────────┼────────────┤
│  １  │乙○○                            │4分之1                │4分之1                  │
├───┼─────────────────┼───────────┼────────────┤
│  ２  │甲○○                            │4分之1                │4分之1                  │
├───┼─────────────────┼───────────┼────────────┤
│  ３  │翁上太之繼承人翁玉珠、翁啟芳、翁啟│連帶負擔16分之1       │公同共有16分之1         │
│      │ 南、辛○○                       │                      │                        │
├───┼─────────────────┼───────────┼────────────┤
│  ４  │翁清琴之繼承人翁國榮、翁小雲、翁偉│連帶負擔16分之1       │公同共有16分之1         │
│      │哲、翁偉倫、翁雪華、黃翁玉絲、翁桂│                      │                        │
│      │蘭、庚○○、翁玉珠、翁啟芳、翁啟南│                      │                        │
│      │、辛○○之為翁清琴繼承人          │                      │                        │
├───┼─────────────────┼───────────┼────────────┤
│  ５  │丙○○                            │16分之1               │16分之1                 │
├───┼─────────────────┼───────────┼────────────┤
│  ６  │丁○○                            │48分之1               │48分之1                 │
├───┼─────────────────┼───────────┼────────────┤
│  ７  │癸○○                            │48分之1               │48分之1                 │
├───┼─────────────────┼───────────┼────────────┤
│  ８  │子○○                            │48分之1               │48分之1                 │
├───┼─────────────────┼───────────┼────────────┤
│  ９  │寅○○                            │24分之1               │24分之1                 │
├───┼─────────────────┼───────────┼────────────┤
│ １０ │丑○○                            │24分之1               │24分之1                 │
├───┼─────────────────┼───────────┼────────────┤
│ １１ │己○○                            │12分之1               │12分之1                 │
├───┼─────────────────┼───────────┼────────────┤
│ １２ │壬○○                            │48分之1               │48分之1                 │
├───┼─────────────────┼───────────┼────────────┤
│ １３ │翁國榮                            │16分之1               │16分之1                 │
├───┼─────────────────┼───────────┼────────────┤
│ １４ │戊○○                            │16分之1               │16分之1                 │
└───┴─────────────────┴───────────┴────────────┘
右為正本係照原本作成
如對本判決上訴須於判決送達後廿日內向本院提出上訴狀
中　      華　 民　　國　94　年　　12　　月    22　日
                            　　書記官　沈育坤
